臺灣高等法院民事判決
109年度家上字第92號
上  訴  人  甲○○
被上訴人    乙○○
訴訟代理人  張智偉律師
複代理人    陳鈺儒律師
上列當事人間請求離婚事件，上訴人對於中華民國109年2月10日
臺灣新北地方法院108年度婚字第379號第一審判決提起上訴，本
院於109年5月27日言詞辯論終結，判決如下：
    主      文
上訴駁回。
第二審訴訟費用由上訴人負擔。
    事實及理由
一、被上訴人主張：兩造於民國94年2月22日結婚，婚後上訴人
    性格丕變，在外積欠大筆信用卡債，兩造迭因細故爭執，上
    訴人多次以言語羞辱伊、摔東西，甚至毆打伊；上訴人自10
    6年起對伊之精神及身體凌虐加劇，於家中多處張貼符咒，
    稱每晚都有過世親戚至家中找伊，同年7月間出手毆打、掐
    伊之頸部及頭髮，更表示想將伊及伊之女兒殺掉，造成伊極
    大精神壓力；兩造雖於106年10月2日辦理離婚，然上訴人要
    求伊仍需同居至原住處租約到期日，期間上訴人對伊之控制
    及騷擾不減反增，倘伊不順上訴人之心意，上訴人即以「妳
    給我試試看！」、「妳一定要讓我在上班的路上堵妳嗎？」
    、「我怕我們這一家變成灰」等語恐嚇伊，甚至將伊軟禁於
    家中或利用與兩造同住之伊女兒威脅伊，並於伊無意願之情
    況下，強行撕毀伊之衣物與伊行房，致伊身心嚴重受創，迄
    兩造住處租約到期後，伊即於107年6月搬離該處別居；詎上
    訴人仍不斷騷擾伊，其後復向原法院提起107年度婚字第636
    號確認兩造離婚無效訴訟(下稱前案訴訟)，前案訴訟判決雖
    確認兩造婚姻關係仍存在，然兩造分居迄今約2年，早已感
    情破碎，互無往來而無法再繼續維持婚姻。爰依民法第1052
    條第1項第3款、第2 項之規定，擇一求為判決准兩造離婚（
    原審為被上訴人勝訴之判決，上訴人不服，提起上訴）。並
    於本院答辯聲明：如主文所示。
二、上訴人則以：兩造婚後感情甚篤，伊從未對於被上訴人施以
    肢體、言語或精神暴力；被上訴人於取得我國身分證件後，
    嫌棄伊為他人作保而負債，兩造故協議於106年10月2日以辦
    理假離婚方式規避債務，期間雙方仍共同居住、出遊，並有
    正常性生活；詎被上訴人自107年6月起即無故離家不歸，經
    伊提起前案訴訟，嗣經前案訴訟判決確認兩造婚姻關係存在
    後，被上訴人仍拒絕返家，足見係被上訴人單方面無意維持
    婚姻等語，資為抗辯。並於本院上訴聲明：㈠原判決廢棄。㈡
    被上訴人在第一審之訴駁回。
三、查，兩造於94年2月22日結婚，嗣於106年10月2日簽署離婚
    協議書後為離婚登記，惟該離婚協議書因欠缺「應有二人以
    上證人簽名」之法定要件，經前案訴訟判決認定前揭離婚協
    議無效，確認兩造婚姻關係存在確定，兩造婚姻關係現仍存
    續中；被上訴人於107年6月間搬離兩造住處，兩造分居至今
    等情，有卷附戶籍謄本可憑(見原法院卷一第73至76頁，本
    院卷第101頁)，另經本院調取前案訴訟卷宗核閱無訛，並為
    兩造所不爭執（見本院卷第64至65頁），堪信為真。 　
四、本件應審究者㈠兩造是否有難以維持婚姻之重大事由？㈡若
    是，則被上訴人依民法第1052條第2 項規定，訴請離婚是否
    有據？茲分別論述如下： 
㈠、兩造是否有難以維持婚姻之重大事由？
  1.按民法第1052條第2 項所稱「有前項以外之重大事由，難以
    維持婚姻者」，係抽象的、概括的離婚事由，此乃緣於74年
    修正民法親屬編時，為因應實際需要，參酌各國立法例，導
    入破綻主義思想所增設。關於「難以維持婚姻之重大事由」
    ，其判斷之標準為婚姻是否已生破綻而無回復之希望。而婚
    姻是否已生破綻無回復之希望，則應依客觀之標準，即難以
    維持婚姻之事實，是否已達於倘處於同一境況，任何人均將
    喪失維持婚姻意欲之程度而定（最高法院94年度台上字第11
    5號、94年度台上字第2059號民事裁判意旨參照）。
  2.經查： 
　　⑴、被上訴人主張上訴人自106年起，於家中張貼符咒，並稱
        每晚都有過世親戚至家中找被上訴人，同年7月並出手
        毆打被上訴人，更表示想將被上訴人及其女兒殺掉，造
        成被上訴人極大精神壓力等情，有被上訴人所提新泰綜
        合醫院診斷證明書、照片、兩造傳訊內容為證(見原審
        卷一第23至25、31至59頁)，上訴人對其曾於106年與被
        上訴人有上開傳訊內容等情，亦不爭執（見本院卷第66
        至67頁）；而細觀兩造上開傳訊內容，上訴人曾於106
        年2、3月間向被上訴人傳訊「我怕我們這一家變成灰」
        、「請你原諒我以前對你罵的話，他死了，不會在出現
        了，以最誠懇的心衷心，來祝福你和女兒」、「這幾天
        都有怪事發生，很像只有我知道因為怪力亂神，每次你
        在睡覺時，我總想看你抱你，總覺得有人看我，這種感
        覺從上個月就越來越明顯。…昨天拿了一個很厲害的符
        咒打算對赴它，回到房間怕吵到你，本來想貼上，又怕
        吵到你所以先停止。說怕你又說我亂說。所以我一直跟
        它嗆聲，掛在椅子上的胸罩浮上來，我就嗆你讓他掉下
        來我就信你，他不動了，我靠近你看你它又動了」、「
        我叫一聲媽，它不動了，其(應為「奇」之誤寫)怪，更
        其(應為「奇」之誤寫)怪的是，我每次看者(應為「著
        」之誤寫)你，不出一分鐘，盡(應為「儘」之誤寫)管
        你打呼很累，都會醒來轉過去不讓我看。我叫了媽之後
        ，你馬上轉過來很久，我也看你很久，一邊看你睡覺，
        一邊自言自語…」、「自從我們吵架後，它應該知道保
        護你，深怕我傷害你，我自己在家也覺得有人監視我，
        是不是你搞鬼，它知道我對你不好，一直想搞我，一直
        要讓我發瘋，所以我的負面能量一直增加，一直想做好
        卻做不好」、「難怪我今天感覺它的動作沒以前大，比
        以前和善，我以為它怕我的符咒，原來是它知道我的和
        善…就連你一向不面對我睡覺的竟然也一直對者我，我
        一直跟它講，你很像有聽到，你的臉變了…講了很久到
        最後他竟然不動了，最後說一聲媽我會記得我們的約定
        你好走，你很像臉上有笑容一樣，我知道他收到了」、
        「我的怪力亂神在娶你前跟你說過，我在你家睡覺時你
        媽應該鑑定過，知道我不是一個會害人大壞人…難怪我
        問祖先，它都沒反應，不然就是笑杯，我請祖先趕它出
        去…」等語（見原審卷第33、45、47、49、51、53頁）
        ，足見上訴人於106年間確曾在家中張貼符咒，並一再
        向被上訴人稱夜間會有過世親戚至家中干預兩造生活等
        情。而上訴人就兩造婚姻相處問題，未思理性溝通解決
        ，反無端訴諸無形干擾之恐懼，衡情應會造成被上訴人
        極大之精神壓力，已難與之共同生活。
　　⑵、再參以證人即被上訴人之女卜盈瑩曾於原審時到庭證稱
        ：伊高中一年級(約104年)到高中三年級那幾年開始兩
        造就一直在爭吵，伊比較有印象的一次是伊高中二年級
        上學期(約105年9月至106年1月間)在晚上1、2點時突然
        發生大聲爭吵以及砸東西的聲音，伊去敲門之後上訴人
        就開門出來兇伊，伊看到上訴人抓著被上訴人的頭髮，
        還跟伊說「我要跟你媽媽(即被上訴人)做愛，你管那麼
        多」，還罵髒話，之後就把門甩上，那天之後被上訴人
        說要報警，上訴人就說警察來了也管不了我家的事，上
        訴人有時候會在家裡抄符咒然後把全家的名字抄上去，
        說抄上去會有福報，上訴人有請人來家裡作法，伊那天
        回家看到家裡牆上有黑痕跡，上訴人就說是他在家裡燒
        符咒等語(見原審卷二第30至31、35頁)。依證人卜盈瑩
        證詞內容，與前揭上訴人傳訊予被上訴人之內容，所顯
        示兩造婚姻相處狀況，大致相符，且上訴人自陳其與卜
        盈瑩相處良好（見本院卷第68頁），故證人卜盈瑩之證
        詞應無刻意污衊上訴人之動機，堪可採信；則由卜盈瑩
        之證詞與前揭訊息內容互核可知兩造105、106年間時有
        爭吵，上訴人並於被上訴人子女面前拉扯其頭髮，稱要
        與之行房，全然無視被上訴人之尊嚴，又其因自覺對待
        被上訴人不佳，而稱被上訴人過世之母親對其作祟，而
        於家中張貼符咒，或稱家中有無形之干擾（見原審卷第
        49至55頁簡訊內容），引起被上訴人之恐懼，感情發生
        裂痕，被上訴人主張已無法與上訴人繼續維持婚姻關係
        ，應屬可採。 
　　⑶、又兩造前已於106年10月2日簽立離婚協議書並辦妥離婚
        登記等情，業經被上訴人提出離婚協議書及離婚登記申
        請書在卷可參（見原審卷一第27至29頁）；上訴人雖辯
        稱此僅為兩造為規避債務所辦理之假離婚云云，但上訴
        人於106年10月2日兩造簽立離婚協議書及辦裡離婚登記
        前，確實曾於106年3月間向被上訴人傳訊「反正就是這
        幾個月裡，過一天少一天，我會更加珍惜在一起的日子
        」、「從今後到你離開前，我知道怎麼做了，謝謝你和
        女兒陪伴我的這一段日子」、「直到前天不怕丟臉，跟
        我哥說，叫我多站在你的立場想，你和女兒依靠是我，
        我應該比別人更用心，你離鄉背井沒人挺你，我樣樣沒
        幫你想，不是自私嗎？…，所以我突然醒來，我打算先
        和你講好，表示我這次真心，我會先簽好…」等語（見
        原審卷一第39、43、51頁，本院卷第66至67頁），由前
        開上訴人於106年3月間傳訊予被上訴人之內容，應可推
        知被上訴人主張兩造於106年起，爭吵更為激烈，被上
        訴人因無法忍受上訴人即有協議離婚之真意等情（見本
        院卷第54至55頁），應非虛假；雖該離婚協議書因欠缺
        「應有二人以上證人簽名」之法定要件，經前案訴訟判
        決認定前揭離婚協議無效，兩造婚姻關係存在，然此應
        僅為被上訴人未諳法律要件所致，尚難認兩造簽署該離
        婚協議書時，均係出於虛偽之意，而有繼續維持婚姻之
        意。則兩造既然於106年10月間，即已簽立離婚協議，
        甚且辦理離婚登記，堪認斯時兩造婚姻已有難以維持之
        重大事由存在。
　　⑷、上訴人雖辯稱兩造於106年10月2日辦理離婚登記後仍過
        正常夫妻生活，婚姻並無不能繼續維持之事由，係被上
        訴人於107年6月逕自離家不願維持婚姻云云，雖提出兩
        造間通訊軟體對話訊息為證(見原審卷一第145至219頁)
        。然查：
　　　　①、兩造於106年10月2日辦理離婚登記後，雖仍同居至1
            07年6月間，就此被上訴人陳稱兩造離婚登記後，
            其係因顧慮與兩造同住之被上訴人女兒卜盈瑩與自
            身之安全，無奈配合上訴人要求暫留於原住處與上
            訴人同居至住處租約期滿，即搬離別居等情（見原
            審卷二第29頁，本院卷第56至57頁）；而依證人卜
            盈瑩證稱：兩造離婚後，一起住是為因為要等租約
            到期，那次是在一次爭吵後，上訴人兇被上訴人說
            要走就自己走，把妳女兒留下來跟我一起住，後來
            被上訴人是怕上訴人把伊留在那裏，就幫伊在外找
            房子讓伊先搬出去，兩造離婚後，有一次伊與上訴
            人通話，那時候伊情緒有點激動，因為之前被上訴
            人就用伊威脅被上訴人不能搬出去，伊那時候就問
            上訴人「你是要我去死你才會放我媽(即被上訴人)
            走嗎」，上訴人就說「好啊，那你就去死阿」等語
            (見原審卷二第31頁)；再佐以上訴人曾於106年2月
            25日傳送「我這輩子最愛的是你，我傷的最深的是
            你，讓女兒跟你一起承受你們不想要的生活。我真
            的自私把你和女兒留下，是為了我自己，也只是自
            私」、「我怕我們這一家變成灰」（見原審卷一第
            33頁）、同年3月2日傳送「回到家我也不會跟你吵
            ，那就失去我的原則，反正就是這幾個月裡，過一
            天少一天，我會更加珍惜」（見原審卷一第39頁）
            、同年3月3日傳送「我一直很自私，從今後到你離
            開前，我知道怎麼做了，謝謝你和女兒陪伴我的這
            一段日子，愿你以後有更美好的未來，只肯請你讓
            我在剩下這時間短暫…」（見原審卷第43頁）等訊
            息予被上訴人；另參以前述上訴人於兩造婚姻期間
            ，怪異之言行，對被上訴人所為精神暴力行為，堪
            認被上訴人主張其係因懼怕上訴人，且因顧慮女兒
            卜盈瑩之安全，在兩造簽立上開離婚協議書並辦理
            離婚登記後，先安排卜盈瑩搬離，並配合上訴人要
            求同居至原住處租約期滿，始於107年6月搬離分居
            ，以保女兒卜盈瑩與自身安全等情（見本院卷第56
            頁），應非虛妄。是以，上訴人舉前開通訊內容為
            證，抗辯兩造間於辦理離婚登記後仍互相關愛，婚
            姻未達難以維持狀態云云，尚無可採。
　　　　②、又細觀前揭上訴人所提兩造自106年10月間起之對話
            內容，被上訴人傳訊予上訴人部分多為兩造仍同住
            期間，就日常生活食衣住行話題為商議，或係上訴
            人主動關懷被上訴人之內容，迄107年6月被上訴人
            搬離兩造住處後，雙方即少有交談(見原審卷一第1
            45至219頁)。足證上訴人於兩造辦理離婚登記後仍
            同住期間，雖有心挽回兩造夫妻情感，惟尚無法弭
            平前述婚姻裂痕，且被上訴人亦無修復兩造關係之
            意願，堪認兩造間已欠缺婚姻關係之互信及誠摯之
            感情基礎，感情疏離，並無夫妻關愛之情，客觀上
            已達於倘處於同一境況，任何人均將喪失維持婚姻
            希望之程度，而有婚姻難以回復之重大事由。
　　    ③、又被上訴人於107年6月間搬離兩造住處時，兩造已簽立離婚協議書並辦理離婚登記，被上訴人主觀上應係認兩造已無婚姻關係存在而無同居之義務，故其搬離兩造住處，對兩造婚姻破裂，尚無可歸責之處，應可認定；而上訴人於被上訴人搬離後，始於107年9月間提起前案訴訟，雖經前案訴訟判決認定前揭離婚協議無效，兩造婚姻關係存在，然此應僅為被上訴人未諳法律要件所致，業如前述；則兩造既然於106年10月間，即已簽立離婚協議，甚且辦理離婚登記，並於107年6月起分居迄今，可認兩造婚姻確實已生重大之破綻。
　　⑸、依上說明，兩造105、106年間起即時有爭吵，至106年間日益激烈，上訴人並於被上訴人子女面前對被上訴人有肢體暴力之行為，且將兩造婚姻相處問題，無端訴諸無形之干擾，長期言行怪異，造成被上訴人極大之精神壓力，引起被上訴人之恐懼，感情發生裂痕，而無法繼續維持婚姻關係；兩造並已於106年10月間簽立離婚協議書，已無繼續維持婚姻之意，堪認兩造婚姻已有難以維持之重大事由存在；並於107年6月起分居迄今，長期分居兩地，久未共同生活，可認兩造婚姻確實已生重大之破綻。
㈡、若是，則被上訴人依民法第1052條第2 項規定，訴請離婚是
    否有據？
　1.按民法第1052條第2 項但書所規定「難以維持婚姻之重大事
    由應由夫妻之一方負責者，僅他方得請求離婚」，乃因如肯
    定有責配偶之離婚請求，無異承認恣意離婚，破壞婚姻秩序
    ，且有背於道義，尤其違反自己清白（cle- anhands）之法
    理，有欠公允，同時亦與國民之法感情及倫理觀念不合，因
    而採消極破綻主義。倘該重大事由，夫妻雙方均須負責時，
    應比較衡量雙方之有責程度，僅責任較輕之一方得向責任較
    重之他方請求離婚，如有責程度相同時，雙方均得請求離婚
    ，始屬公允（最高法院94年度台上字第2059號民事裁判意旨
    參照）。
  2.經查，兩造確實有難以維持婚姻之重大事由存在，已如前陳
    ；本院審酌本件兩造婚後自105、106年起即迭生爭執，上訴
    人並曾於兩造爭執中對被上訴人暴力相向，又將兩造婚姻相
    處問題牽拖無形之影響，言行怪異，常人難忍，嗣兩造簽立
    離婚協議後，上訴人又以被上訴人之子女為要脅，要求被上
    訴人繼續同居，期間上訴人雖極力嘗試挽回兩造感情，惟被
    上訴人已無修復兩造關係之意願，自107年6月被上訴人搬離
    兩造住處後，兩造即漸行漸遠等情，自客觀上觀察，兩造現
    今已欠缺誠信及誠摯之感情基礎，婚姻關係已有破綻，且上
    訴人之行為應係造成破綻之主因。故被上訴人依民法第1052
    條第2 項規定，訴請離婚，核屬有據，應予准許。 
  3.又被上訴人依民法第1052條第2項之規定訴請離婚，已屬有
    據，則被上訴人另依同法第1052條第1項第3款之規定為同一
    離婚之請求，本院就此部分即無庸再予以審究，併此陳明。
五、從而，被上訴人依民法第1052條第2 項規定，訴請離婚，為
    有理由，應予准許。原審為上訴人敗訴之判決，於法核無違
    誤。上訴意旨仍執前詞指謫原判決不當，求予廢棄，為無理
    由，應駁回其上訴。 
六、本件事證已臻明確，兩造其餘之攻擊或防禦方法及所用之證
    據，經本院斟酌後，認為均不足以影響本判決之結果，爰不
    逐一論列，附此敘明。
七、據上論結，本件上訴為無理由。爰判決如主文。 
中　　華　　民　　國　　109 　年　　6 　　月　　10　　日
                  家事法庭
                      審判長法  官  楊絮雲
                            法  官  李昆霖
                            法  官  張宇葭
正本係照原本作成。
如不服本判決，應於收受送達後20日內向本院提出上訴書狀，其
未表明上訴理由者，應於提出上訴後20日內向本院補提理由書狀
（均須按他造當事人之人數附繕本）上訴時應提出委任律師或具
有律師資格之人之委任狀；委任有律師資格者，另應附具律師資
格證書及釋明委任人與受任人有民事訴訟法第466 條之1第1項但
書或第 2項（詳附註）所定關係之釋明文書影本。如委任律師提
起上訴者，應一併繳納上訴審裁判費。
中　　華　　民　　國　　109 　年　　6 　　月　　10　　日
　　　　　　　　　　　　　  書記官  李佳姿
附註：
民事訴訟法第466條之1（第1項、第2項）：
對於第二審判決上訴，上訴人應委任律師為訴訟代理人。但上訴
人或其法定代理人具有律師資格者，不在此限。
上訴人之配偶、三親等內之血親、二親等內之姻親，或上訴人為
法人、中央或地方機關時，其所屬專任人員具有律師資格並經法
院認為適當者，亦得為第三審訴訟代理人。